【裁判字號】    97,保險上易,5
【裁判日期】    970528
【裁判案由】    給付保險金
【裁判全文】
臺灣高等法院臺中分院民事判決  97年度保險上易字第5號
上  訴  人  丙○○
訴訟代理人  張益隆律師
複代理人    乙○○
被上訴人    南山人壽保險股份有限公司
法定代理人  丁○○
訴訟代理人  甲○○
上列當事人間請求給付保險金事件，上訴人對於中華民國96年12
月27日臺灣彰化地方法院95年度保險字第28號第一審判決提起上
訴，本院於97年5月14日言詞辯論終結，判決如下：
    主  文
上訴駁回。
第二審訴訟費用由上訴人負擔。
    事實及理由
一、被上訴人之法定代理人原為陳潤霖，於訴訟中變更為丁○○
    ，其具狀聲明承受訴訟，有被上訴人提出之民事答辯狀，及
    股份有限公司變更登記表、台北市政府營利事業登記表均影
    本等件附卷可稽，依法應予准許。
二、上訴人起訴主張：
  (一)上訴人與被上訴人於民國87年2月27日訂立南山康樂限期繳
    費終身壽險及傷害保險、住院醫療、手術醫療、住院費用給
    付保險等附約（下稱系爭保險契約），保險期間自87年2月
    27日起算，計20年。上訴人投保後，分別於下列期間住院：
    (1)93年7月28日至同年8月26日因胸部挫傷、瘀傷，於宏恩醫
    院住院30日。(2)93年10月15日至同年11月15日因頭部、頸、
    背部挫傷，於署立彰化醫院住院32日。(3)94年12月16日至95
    年1月9日因左踝創傷性肌腱發炎，於署立彰化醫院住院25日
    。(4)95年1月10日至同年1月13日因挫傷性鼻骨閉鎖性骨折，
    於秀傳紀念醫院住院4日。(5)95年1月22日至同年1月24日因
    鼻骨骨折術後神經痛住院3日。(6)95年4月17日至同年5月16
    日因左胸擦挫傷、左上肢擦挫傷、左上臂及左前臂挫傷，於
    宏恩醫院住院30日。(7)95年10月22日至同月27日因肝炎，於
    諸元內科醫院住院6日。
  (二)依系爭保險契約，被保險人即上訴人因疾病或遭受意外傷害
    事故而住院醫療時，保險人即被上訴人應按住院每日新台幣
    （下同）5,000元（住院費用日額3,000元、居家療養給付1,
    000元、每日病房費用1,000元）、意外傷害醫療每日加給1,
    785元（系爭保險契約意外險附約第10條約定），合計每日
    住院醫療為6,785元給付予上訴人。上揭上訴人7次住院醫療
    ，第一次住院30日，每日6,785元，合計203,550元，被上訴
    人全未給付。第二次住院32日，被上訴人僅按每日5,000元
    給付，尚有意外傷害險每日1,785元，合計57,120元未為給
    付。第三次住院25日，被上訴人僅按每日5,000元給付，就
    每日1,785元意外傷害險仍未理賠，合計44,625元未為給付
    。第四次住院4日，被上訴人僅按每日5,000元給付，就意外
    傷害險每日1,785元未理賠，合計7,140元未為給付。第五次
    住院3日，被上訴人僅按每日5,000元給付，就意外傷害險每
    日1,785元未理賠，合計5,355元未為給付。第六次住院30日
    ，每日6,785元全未理賠，合計203,550元未為給付。第七次
    住院6日，每日5,000元，合計30,000元未為給付。
  (三)上訴人於歷次住院後，即通知並交付住院醫療證明文件予被
    上訴人公司之承辦人員，詎被上訴人竟藉詞推託未依約給付
    保險金或僅給付部份保險金，依保險法第34條規定，上訴人
    得請求歷次積欠之保險金及年息10%之法定遲延利息，為此
    爰依系爭保險契約法律關係提起本訴等語，訴之聲明：(1)被
    上訴人應給付上訴人551,340元，及其中203,550元自93年9
    月11日起；其中57,120元自93年12月1日起；其中44,625元
    自95年1月25日起；其中7,140元自95年1月29日起；其中5,3
    55元自95年2月9日起；其中203,550元自95年9月15日起；其
    中30,000元自95年12月15日起均至清償日止，按年息10%計
    算之利息；(2)訴訟費用由被上訴人負擔；(3)願供擔保，請准
    宣告假執行。
三、被上訴人則以下各詞置辯：
  (一)上訴人所投保之系爭保險契約主約部分，保險期間為20年無
    誤，惟同時加保之附約部分，其保險期間僅為1年，須於每
    期保險期間屆滿時，經被上訴人同意，並收取續約保險費後
    ，該附約方得逐年持續有效。而上訴人所投保之8項附約中
    ，其中第2項「南山新人身意外傷害保險」、第3項「傷害醫
    療保險金-無社會保險」及第5項「南山傷害保險」等3項附
    約，因上訴人於92年間曾有不良理賠紀錄，被上訴人認定其
    有道德危險之虞，旋於92年10月31日，依上訴人要保書上所
    載明之住所地址「台北市○○路486巷59弄6號4樓」寄發存
    證信函，告知上訴人自93年2月27日起終止上開3項保險附約
    ，故自93年2月27日後，此3項保險附約已屆期失效。從而上
    訴人就是日之後所發生之意外傷害保險事故，即不再有請求
    給付意外傷害險保險金之權利。
  (二)就上訴人所提出之七次住院期間保險金給付請求，被上訴人
    之所以未為賠付，其理由如下：
    (1)第1次、第6次住院部分：
      依系爭保險契約約定，「住院」係指被保險人因疾病或傷
      害，經醫師診斷，必須入住醫院診療，經正式辦理住院手
      續並確實在醫院接受診療者，故欲請求此項住院保險金，
      必須符合此項「住院」之定義方可。就上訴人健保給付住
      院部分，被上訴人無意見，惟上訴人自費要求住院部分，
      與上開「住院」之定義不符，從而上訴人亦無此部分保險
      金給付之請求權。
    (2)第2次至第5次住院部分：
      保險事故皆發生在93年2月27日之後，意外傷害保險之附
      約既已終止，則上訴人並無附約保險金給付請求權。
    (3)第7次住院部分：
      被上訴人對上訴人此部分請求金額無意見。
  (三)答辯聲明：(1)上訴人之訴駁回；(2)訴訟費用由上訴人負擔；
    (3)如受不利判決，願供擔保請准宣告免為假執行。
四、原審審酌兩造提出之攻擊防禦方法後，判決被上訴人應給付
    上訴人19萬元，及其中8萬元自93年9月11日起；其中8萬元
    自95年9月15日起；其中3萬元自95年12月15日起均至清償日
    止，按年息百分之10計算之利息。另依職權宣告上訴人就勝
    訴部分得假執行，依被上訴人聲請准其供擔保後得免為假執
    行，並駁回上訴人其餘之訴及假執行之聲請。上訴人對原審
    判決其敗訴部分不服，提起上訴，於本院聲明：(一)原判決不
    利上訴人之部分廢棄；(二)上廢棄部分，被上訴人應再給付上
    訴人36萬1,340元，暨其中12萬3,550元自93年9月11日起；
    其中5萬7,120元自93年12月1日起；其中4萬4,625元自95年1
    月25日起；其中7,140元自95年1月29日起；其中5,355元自
    95年2月9日起；其餘12萬3,550元自95年9月15日起，均至清
    償日止，按年息百分之10計算之利息；(三)第一、二審訴訟費
    用由被上訴人負擔。被上訴人於本院答辯之聲明：(一)上訴駁
    回；(二)第一、二審訴訟費用由上訴人負擔；(三)如受不利判決
    ，願供擔保請准宣告免予假執行。（被上訴人敗訴部分未據
    聲明不服）。
五、上訴人主張兩造於87年2月27日訂立系爭保險契約之事實，
    為被上訴人所不爭執，固堪信實。惟被上訴人辯稱系爭保險
    契約中附約「南山新人身意外傷害保險」、「傷害醫療保險
    金-無社會保險」、「南山傷害保險」部分，其保險期間僅1
    年，被上訴人因認上訴人有不良保險紀錄，自93年2月27日
    之後已不同意與上訴人續約等語，並提出要保書、存證信函
    等件為證。是本件兩造之爭執在於系爭契約中附約「南山新
    人身意外傷害保險」、「傷害醫療保險金-無社會保險」、
    「南山傷害保險」部分，自93年2月27日後是否仍繼續有效
    ？經查：
  (一)上訴人主張系爭保險契約「南山新人身意外傷害保險」、「
    傷害醫療保險金-無社會保險」、「南山傷害保險」附約於93
    年2月27日之後仍屬有效，自應就被上訴人同意上開附約續約
    之事實負舉證責任。上訴人雖提出其繳交保險費（內含附約
    保險費）之收據6紙為證，惟上開收據上均載明「本收據係暫
    收費用之憑證，請妥善保存，本公司將另行寄送正式送金單
    ／收據」，是上開收據僅足證明上訴人有自行向被上訴人繳
    交附約保險費之事實，上訴人既無法提出被上訴人製發之正
    式收據，自不能僅憑上開暫收費用之憑證，遽推論被上訴人
    同意附約續約。此外，上訴人並未提出其他確切之證據足資
    證明被上訴人同意附約續約，其上開主張，即屬無據，不足
    採信。
  (二)上訴人既未能證明系爭保險契約意外傷害險附約部分，於93
    年2月27日之後仍繼續有效，則其請求每日1,785元意外傷害
    險理賠金部分，為無理由。另被上訴人就上訴人第一次、第
    六次住院其中健保身分住院部分及第七次住院部分不爭執，
    而上訴人第一次、第六次住院其中以健保身份住院之日數，
    均為16日，超過部分則為自費住院，此有財團法人宏恩綜合
    醫院95年11月8日宏醫字第0950001054號函、95年12月12日
    宏醫字第0950001144號函在卷可稽（見原審95年度保險字第
    28號卷第83頁），是上訴人就其第一次、第六次、第七次住
    院，分別請求16日、16日、3日之每日5,000元住院保險給付
    部分，為有理由，應予准許。至於上訴人自費住院部分，因
    係微傷，並無住院接受治療之必要，本件經送行政院衛生署
    醫事審議委員會鑑定結果，亦同此認定，有該會96年7月25
    日衛署醫字第0960204254號函在卷可稽（見原審卷第254至
    256頁），是上訴人就其第一次、第六次住院以自費身分住
    院部分，請求被上訴人理賠，即非有理。
  (三)綜上，被上訴人依系爭保險契約法律關係，請求上訴人給付
    190,000元【（16＋16＋6）×5,000】，及其中80,000元自
    93年9月11日起；其中80,000元自95年9月15日起；其中30,0
    00元自95年12月15日起，均至清償日止，按年息10%計算之
    法定遲延利息，於法有據，應予准許。至逾此部分所為之請
    求，則無理由，應予駁回。
六、上訴人雖辯稱伊自93年2月27日後仍陸續繳交94、95年度之3
    項附約保險費，而被上訴人所製給之收據上雖載有「本收據
    係暫收費用之憑證，請妥善保存，本公司將另行寄送正式送
    金單／收據」，依其文義該收據縱使非屬保險公司之正式收
    據，亦足證明其有收取保險費之事實，且自93年至95年間，
    長達2年以上時間連續收取伊繳交之附約保險費，被上訴人
    且無任何表示反對之意思，及退還保險費之舉措，足認被上
    訴人默示同意系爭保險契約附約之續保云云。惟查：有關上
    開系爭三項保險附約續保一事，保單條款均已明白規定「本
    附約續約時之保險期間為一年，於每期保險期間屆滿時，經
    本公司同意，並收取續約保險費後，本附約得逐年持續有效
    ，…。」，故該附約於保險期間屆滿時，並非要保人繳交續
    約保險費，該附約即有效，而須經被上訴人公司同意並收取
    續約保險費後，該附約方持續有效，而本件上訴人，因先前
    即多次利用微傷久住醫院，於出院後再向被上訴人申請高額
    理賠，且其家人亦多次利用此一模式向其他保險公司申請高
    額保險金，後經「財團法人保險事業發展中心」（下稱保發
    中心）調處決定均「建議保險人無須給付保險金」，此有保
    發中心96年8月16日，(96)保調字第1521號函一件在卷可證
    （見原審卷第262至264頁），故被上訴人在發現上訴人有此
    一道德危險之虞情形下，旋於92年10月31日，依上訴人要保
    書上所載明之住所地址「台北市○○路486巷59弄6號4樓」
    ，此有系爭保險要保書一件附卷可稽（見原審卷第62頁），
    寄發存證信函通知上訴人「自93年2月27日起終止台端前述
    保險契約中『新人身意外傷害保險附約』、『傷害醫療保險
    金附加條款』及『傷害保險附約』續約，該號保險契約季繳
    保費調整為新台幣壹萬參仟捌佰參拾元整，」一事，此有92
    年10月31日台北松山路郵局第5975號存證信函一件在卷可按
    （見原審卷第64至65頁），亦即被上訴人已明示系爭三項保
    險附約於當年度保險期間屆滿時，不再同意其續約，從而依
    保單條款規定，該三項附約自93年2月27日即屆滿終止，不
    再發生續約效力。上開終止附約之通知係依上訴人在要保書
    所載地址而為寄送，上訴人遷移地址不為告知，自有可歸責
    事由，是上訴人認系爭契約仍繼續有效云云，即不足採。至
    於上訴人所述其於該三項附約終止後主觀上本其己意仍持續
    繳交保費一事，僅係其得否請求被上訴人退回保費之另一問
    題，附此敘明。
七、綜上所述，本件上訴人主張被上訴人應依約給付上開請求之
    保險金，為不足採，被上訴人抗辯該部分業以存證信函明確
    告知上訴人系爭三項附約不同意續保情形下，依保單條款之
    規定，該三項附約即因保險期間屆滿而終止，被上訴人即無
    給付保險金之責等情，尚屬可信。是則上訴人執此主張被上
    訴人應再給付上述保險金云云，自屬無據。從而，上訴人主
    張本於保險契約之法律關係，請求被上訴人再給付上訴人36
    萬1,340元，暨其中12萬3,550元自93年9月11日起；其中5萬
    7,120元自93年12月1日起；其中4萬4,625元自95年1月25日
    起；其中7,140元自95年1月29日起；其中5,355元自95年2月
    9日起；其餘12萬3,550元自95年9月15日起，均至清償日止
    ，按年息百分之10計算之利息，為無理由，不應准許。其假
    執行之聲請亦失所附麗，應併予駁回。原審此部分為上訴人
    敗訴之判決，及駁回其假執行之聲請，並無不合。上訴意旨
    指摘原判決不當，求予廢棄改判，為無理由，應予駁回。
八、本件事證已臻明確，兩造其餘攻擊防禦方法，均於判決結果
    不生影響，爰不予審究。
九、據上論結，本件上訴為無理由，依民事訴訟法第449條第1項
    、第78條，判決如主文。
中    華    民    國    97    年    5     月    28    日
                  民事第五庭    審判長法  官  林陳松
                                      法  官  鄭金龍
                                      法  官  王重吉
以上正本係照原本作成。
不得上訴。
                                      書記官  林玉惠
中    華    民    國    97    年    5     月    29    日
                                                      Ａ


司法院資訊處製作；財團法人民間司法改革基金會備份。
